【裁判字號】    95,易,2714
【裁判日期】    951019
【裁判案由】    業務侵占
【裁判全文】
臺灣臺中地方法院刑事判決              95年度易字第2714號
公  訴  人  臺灣臺中地方法院檢察署檢察官
被      告  丙○○
上列被告因業務侵占案件，經檢察官提起公訴（九十五年度偵緝
字第一七四二號），被告於準備程序就被訴事實為有罪之陳述，
本院合議庭裁定由受命法官獨任進行簡式審判程序，並予判決如
下：
    主    文
丙○○連續意圖為自己不法之所有，而侵占對於業務上所持有之
物，處有期徒刑壹年，緩刑肆年。
    犯罪事實
一、丙○○前於民國九十年間，曾因侵占案件，經本院以九十年
    度自字第一九七號判處有期徒刑七月，緩刑二年，而於九十
    年九月二十五日確定，嗣緩刑期滿，而緩刑之宣告未經撤銷
    ，其刑之宣告已失其效力；其自九十二年二月間起，任職於
    址設臺中市○○區○○路二段五八巷八弄三一號之宜家公寓
    大廈管理維護有限公司（下稱宜家公司），並由宜家公司派
    駐至臺中縣大里市○○街五三巷七號之中興華城社區擔任總
    幹事職務，綜理該社區住戶管理費之收取、廠商維修費用之
    支付等行政事務，為從事業務之人。丙○○因缺錢可供週轉
    ，一時利令智昏，竟基於意圖為自己不法所有之概括犯意，
    在其任職總幹事職務之期間內，利用其職務之便，自九十二
    年二月某日起至九十三年二月一日止之不詳時間，連續將其
    因業務所收取持有，原應繳回中興華城社區管理委員會（下
    稱社區管委會）帳戶之住戶管理費新臺幣（下同）五十九萬
    四千二百元、該社區九十二年八月份至十月份之資源回收金
    五千三百零二元與伊速網路科技有限公司提供予社區○○路
    電費補助金三千元，均以變易持有為所有之意思而予以侵占
    入己。其復賡續同一意圖為自己不法所有之概括犯意，於附
    表所示時間，以社區管委會於華南商業銀行所開設帳戶之存
    摺，提領其業務上所持有應支付予如附表所示之鑫昌電器有
    限公司等維修廠商之款項合計六萬二千九百六十七元後，亦
    以變易持有為所有之意思，予以侵占入己。嗣因社區管委會
    發覺有異，經清查帳目後，始知悉上情。
二、案經宜家公司負責人甲○○告發由臺灣臺中地方法院檢察署
    檢察官偵查起訴。
    理    由
一、上揭犯罪事實，業據被告丙○○於本院訊問時坦承不諱，核
    與宜家公司之代表人甲○○指證之情節大致相符，並有勤務
    員任用契約書、宜家公司員工應徵基本資料表、社區管委會
    於華南商業銀行所開立帳戶之存摺內頁出入明細、華南商業
    銀行存款往來明細表、中興華城社區收費憑單、中華電信股
    份有限公司北臺中營運處九十三年一月電信費收據、臺灣電
    力公司收據、鑫昌電器有限公司收據、宏昇通信器材行請款
    單、家豪書局免用統一發票收據、拓達交通工程有限公司請
    款單及伊速網路科技有限公司現金支出傳票等件在卷可資佐
    證，足認被告前開任意性之自白，核與客觀事實相符，堪以
    採信。是本件事證至臻明確，被告犯行洵堪認定。
二、被告丙○○行為後，刑法及刑法施行法業於九十四年二月二
    日經總統以華總一義字第０九四０００一四九０一號令修正
    公布，並於九十五年七月一日施行。按行為後法律有變更者
    ，適用行為時之法律，但行為後之法律有利於行為人者，適
    用最有利於行為人之法律，現行刑法第二條第一項定有明文
    。此條規定乃與刑法第一條罪刑法定主義契合，而貫徹法律
    禁止溯及既往原則，係規範行為後法律變更所生新舊法律比
    較適用之準據法，是刑法第二條本身雖經修正，但刑法第二
    條既屬適用法律之準據法，本身尚無比較新舊法之問題，應
    一律適用裁判時之現行刑法第二條規定以決定適用之刑罰法
    律，先予辨明。又以本次刑法修正之比較新舊法，應就罪刑
    有關之共犯、未遂犯、想像競合犯、牽連犯、連續犯、結合
    犯，以及累犯加重、自首減輕暨其他法定加減原因（如身分
    加減）與加減例等一切情形，本於統一性及整體性原則，綜
    其全部罪刑之結果而為比較，亦有最高法院九十五年度第八
    次刑庭會議決議可資參照。是按：
（一）刑法第三百三十六條第二項之業務侵占罪，法定刑得併科
      銀元三千元以下罰金，據修正後刑法施行法增訂第一條之
      一：「中華民國九十四年一月七日刑法修正施行後，刑法
      分則編所定罰金之貨幣單位為新臺幣。九十四年一月七日
      刑法修正時，刑法分則編未修正之條文定有罰金者，自九
      十四年一月七日刑法修正施行後，就其所定數額提高為三
      十倍。但七十二年六月二十六日至九十四年一月七日新增
      或修正之條文，就其所定數額提高為三倍」及刑法第三十
      三條第五款修正為：「主刑之種類如下：五、罰金：新臺
      幣一千元以上，以百元計算之」等規定，是依修正後之法
      律，刑法第三百三十六條第二項之業務侵占罪所得併科處
      之罰金刑最高為新臺幣九萬元（三千元三十）、最低為
      新臺幣一千元；然依被告丙○○行為時之刑罰法律，即罰
      金罰鍰提高標準條例第一條前段規定之提高倍數十倍及刑
      法第三十三條第五款規定之罰金最低額一元計算，該罪所
      得併科之罰金刑最高為銀元三萬元，最低額為銀元一元，
      若依現行法規所定貨幣單位折算新臺幣條例第二條之規定
      換算為新臺幣，最高額雖與新法同為新臺幣九萬元，然最
      低額僅為新臺幣三元。因此，比較上述修正前、後之刑罰
      法律，自應以被告行為時關於併科處罰金刑之法律較有利
      於被告。
（二）被告丙○○多次利用其職務之便，將其因業務所收取持有
      ，原應交付予社區管委會或維修廠商之款項，以變易持有
      為所有之意思而予以侵占入己之犯行，係時間緊接，所犯
      為構成要件相同之罪，顯係基於概括犯意反覆為之，而修
      正後刑法業已刪除連續犯之規定，考諸該規定刪除後，除
      法理上合於接續犯、包括一罪之情形仍可認為構成單一之
      犯罪外，其餘數犯罪行為之情形，即應依刑法第五十一條
      之規定予以分論併罰，此刪除雖非犯罪構成要件之變更，
      但顯已影響行為人刑罰之法律效果，自屬法律有變更。依
      修正前刑法，本件被告得論以連續犯，並得加重其刑至二
      分之一，其所犯刑法第三百三十六條第二項之業務侵占罪
      ，最重本刑為五年，加重其刑至二分之一後，最高僅得判
      處被告有期徒刑七年六月，然依修正後之刑法應併合處罰
      ，最高則得判處被告有期徒刑三十年，依修正後刑法第二
      條第一項規定比較新、舊法結果，仍應適用較有利於被告
      之行為時法律，即修正前刑法而論以連續犯。
（三）綜合上述各條文修正前、後之比較，揆諸前揭最高法院決
      議及修正後刑法第二條第一項前段、但書規定之「從舊從
      輕」原則，因被告丙○○所犯刑法第三百三十六條第二項
      業務侵占罪，依修正前刑法第三十三條第五款規定，其法
      定得予併科處之罰金刑最低額度較低，且於本件依修正前
      刑法第五十六條之規定，對被告論以連續犯亦較為有利，
      綜其全部罪刑之比較，自應一體適用被告行為時之法律，
      即修正前刑法之相關規定及罰金罰鍰提高標準條例第一條
      前段，予以論處。
三、被告丙○○受宜家公司之聘僱，由宜家公司派駐至臺中縣大
    里市○○街五三巷七號之中興華城社區擔任總幹事職務，有
    綜理該社區住戶管理費之收取、廠商維修費用之支付等行政
    事務之權限，自屬從事業務之人無訛，其將因業務上所收取
    或預備支付而持有之款項侵占入己，核其所為，係犯刑法第
    三百三十六條第二項之業務侵占罪。被告多次業務侵占之犯
    行，其時間緊接，犯罪構成要件相同，顯均係基於概括犯意
    反覆為之，為連續犯，應依修正前刑法第五十六條之規定，
    論以一罪，並加重其刑。爰審酌被告之素行，其連續多次侵
    占業務上所持有之款項，破壞從事業務之人應本之忠實誠信
    關係，又為圖脫個人經濟之困，竟以不法侵占之手段達成目
    的，致生損害於社區管委會，並間接使宜家公司需補償其所
    侵占之款項而亦受有損失，其行為自屬可議；惟衡酌被告不
    法所得之利益多寡，其已與宜家公司達成和解，有和解書一
    紙在卷可稽（見本院卷第二四頁），且犯後坦認犯罪，已見
    悔悟之意之犯罪後態度等一切情狀，量處如主文所示之刑。
    末查，被告前於九十年間，曾因侵占案件，經本院以九十年
    度自字第一九七號判處有期徒刑七月，緩刑二年，而於九十
    年九月二十五日確定，嗣緩刑期滿，而緩刑之宣告未經撤銷
    ，其刑之宣告已失其效力，有其臺灣高等法院被告前案紀錄
    表在卷可憑，其因一時利令智昏而起意侵占業務上所持有之
    款項，犯後已坦認犯罪無隱，且已與宜家公司達成和解，顯
    見其悔意，被告經此偵審程序與科刑之教訓，當能知所警惕
    而信無再犯之虞，本院因認對其所宣告之刑，應以暫不執行
    為適當，爰依刑法第七十四條第一項第一款之規定，併予諭
    知緩刑四年，以勵自新（緩刑規定應無新舊法比較問題，因
    刑法第二條第一項所能處理之問題，僅限於行為可罰性的法
    律規範變更適用關係，緩刑規定此種刑之宣告規範發生變更
    時，其適用關係必須是以裁判時之法律為準，最高法院九十
    五年度第八次刑事庭會議決議參照）。
據上論斷，應依刑事訴訟法第二百七十三條之一第一項、第二百
九十九條第一項前段，刑法第二條第一項前段、第三百三十六條
第二項、第七十四條第一項第一款，修正前刑法第五十六條，罰
金罰鍰提高標準條例第一條前段，判決如主文。
本案經檢察官乙○○到庭執行職務。
中    華    民    國    95    年    10    月    19    日
                  刑事第一庭  法  官  陳思成
上正本證明與原本無異。
如不服本判決，應於送達後十日內向本院提出上訴狀（須附繕本
），上訴於臺灣高等法院臺中分院。
                              書記官  王嘉麒
中    華    民    國    95    年    10    月    19    日
附錄論罪科刑法條
刑法第三百三十六條第二項
對於業務上所持有之物，犯前條第一項之罪者，處六月以上五年
以下有期徒刑，得併科三千元以下罰金。


司法院資訊處製作；財團法人民間司法改革基金會備份。
